【裁判字號】    92,台上,1925
【裁判日期】    920410
【裁判案由】    偽造文書
【裁判全文】
最高法院刑事判決                              九十二年度台上字第一九二五號
    上 訴 人    台灣高等法院台中分院檢察署檢察官
    被    告    甲○○
                丙○○
                乙○○
右上訴人因被告等偽造文書案件，不服台灣高等法院台中分院中華民國八十九年十一
月三十日第二審判決︵八十八年度上訴字第二五九三號，起訴案號：台灣台中地方法
院檢察署八十七年度偵字第九一三三、一六七二二、二四六四五號︶，提起上訴，本
院判決如左：
    主  文
原判決撤銷，發回台灣高等法院台中分院。
    理  由
本件原判決以公訴意旨略以：被告甲○○自民國八十年七月間擔任榮泉禮儀股份有限
公司︵下稱榮泉公司︶董事長，被告丙○○則自八十三年九月間起接任榮泉公司董事
長，被告乙○○為榮泉公司之會計，均為從事業務之人，彼等明知張雯琴於八十三年
間僅係包工包料以提供客戶牲禮為業，並未在榮泉公司擔任職員領取薪資，竟基於共
同且概括之犯意聯絡，趁給付張雯琴牲禮費用之機會，利用不知情之人偽刻張雯琴之
印章，由乙○○蓋用於當收據用之領薪清冊簽章欄上，偽造張雯琴於八十三年一月至
十二月間有領得薪資新台幣︵下同︶一百二十萬八千二百元之領薪清冊私文書，再將
該領薪清冊交予甲○○，作為該年度張雯琴在榮泉公司之領薪會計憑證。嗣由甲○○
據此虛偽之憑證，在其業務上填寫張雯琴當年度領得一百二十萬八千二百元薪資之不
實扣繳憑單，並將此不實之事項，登載記入於榮泉公司業務上所製作八十三年度各類
所得資料申報書、營利事業所得稅結算申報書、營業成本明細表中，而持上開領薪清
冊、扣繳憑單、各類所得申報書等，向財政部台灣省中區國稅局台中市分局申報張雯
琴八十三年度薪資所得扣繳憑單；復於八十四年四月二十六日再持上開領薪清冊、扣
繳憑單、營利事業所得稅結算申報書、營業成本明細表向該分局申報八十三年度營利
事業所得稅，足以生損害於稅捐課徵之正確性及張雯琴。嗣因張雯琴接獲國稅局補稅
通知，始循線查知上情。因認被告等有犯修正前商業會計法第六十六條第一款︵公訴
人誤載為現行法第七十一條第一款︶、刑法第二百十六條、第二百十條、第二百十五
條之罪嫌。所犯刑法第二百十六條、第二百十條、第二百十五條之罪，為想像競合犯
，應從一重依刑法第二百十六條、第二百十條論處；又所犯違反商業會計法與刑法第
二百十六條、第二百十條二罪間，互有方法結果之牽連關係，亦應從一重處斷云云。
經審理結果，認被告等犯罪均不能證明，因而維持第一審諭知被告等均無罪之判決，
駁回檢察官在第二審之上訴，固非無見。
惟查：(一)、原判決採信被告等之辯解，以張雯琴並非榮泉公司之正式員工，係在榮泉
公司台中榮民總醫院辦事處內從事牲禮、水果等外包承包工作，承包後向榮泉公司台
中榮民總醫院辦事處領取所承包之款項，被告等均在榮泉公司總公司上班，對張雯琴
如何向該公司台中榮民總醫院辦事處領取承包牲禮、水果等款項及領取若干，均不清
楚；張雯琴如屬臨時工，則其工資係由呂駿宇向榮泉公司台中榮民總醫院辦事處之會
計胡秀鳳（原判決誤載為胡秋鳳）領取後，再行發放，嗣由胡秀鳳將榮泉公司台中榮
民總醫院辦事處之會計帳冊等交回榮泉總公司後，始由總公司之會計部李梅初（已死
亡）或乙○○製作會計帳冊等情。並引用證人彭廉泉、胡秀鳳、呂駿宇之證詞，資為
論斷被告等無罪之理由︵見原判決第四、五頁︶。惟查胡秀鳳證稱﹁榮泉公司在台中
榮民總醫院辦事處的員工支薪之領薪憑證，並不是我作的，那是總公司會計作的﹂︵
見第一審卷第四十八頁︶；又證稱﹁張雯琴之薪工資支領及職工扶養親屬表，其中上
面部分是乙○○寫的，其他部分何人寫的我不知道，印章由何人蓋的，我也不知道…
…榮泉公司張雯琴之扣繳憑單、榮泉公司各類所得申報書、營業成本明細表、營利事
業所得稅結算申報書等都是會計師寫的……是由乙○○提供資料給會計師﹂︵見原審
卷第八十二頁︶。顯見胡秀鳳上開證詞並不利於被告等，而與被告等之辯解不符。原
判決卻認胡秀鳳之證詞與被告等之辯解相符。又證人呂駿宇證稱﹁我是榮泉公司業務
經理兼工頭，張雯琴是臨時工，是我介紹到榮泉公司工作，負責準備牲禮祭品，因公
司有要求要張雯琴之身分證影本，張雯琴沒有薪水，是每天按實際用幾組祭品，當日
由我向會計胡秀鳳簽我名字領取﹂︵見第一審卷第四十七頁正反面︶，如果屬實，則
張雯琴既無薪資，何以卻於領薪清冊上記載張雯琴於八十三年一月至十二月間，計領
薪資一百二十萬八千二百元？呂駿宇之證詞，亦對被告等不利。原判決以胡秀鳳、呂
駿宇之證詞，資為論定被告等無罪之理由，其論述之理由與引用之證據不相適合，自
有證據理由矛盾之違法。(二)、證人即承辦榮泉公司會計業務之蔣耀民會計事務所負責
人蔣耀民於第一審證稱﹁申報資料是乙○○拿來的﹂︵見第一審卷第六十二頁反面︶
；證人蔣佩芬︵在蔣耀民會計事務所任職︶於第一審亦證稱﹁榮泉公司之薪資支領清
冊等是榮泉公司做好後，交給我的，是在八十四年元月份做好，我到他們公司去收，
交給我時，印章均已蓋好了，這一份是乙○○交給我的﹂︵見第一審卷第一０六頁︶
。乙○○於原審雖否認有提供資料給會計師之情事︵見原審卷第八十二頁︶，但於第
一審則供認有將資料交給蔣耀民會計事務所︵見第一審卷第六十二頁反面︶，惟又稱
﹁我送給她︵蔣佩芬︶資料時，上面並沒有蓋章，也沒有伙食費﹂︵見第一審卷第一
０七頁︶。究竟榮泉公司之薪資支領清冊等資料是否確為乙○○交與蔣耀民會計事務
所？乙○○將資料交與蔣耀民會計事務所時有無蓋張雯琴之印文？乙○○所交與之資
料有無含領薪清冊？領薪清冊上張雯琴於八十三年一月至十二月間，計領薪資一百二
十萬八千二百元之資料，是何人提供？領薪清冊上記載張雯琴於八十三年一月至十二
月間有領得薪資一百二十萬八千二百元之事，甲○○、丙○○是否知悉其虛偽？以上
均攸關被告等犯罪之成立，原審未釐清真相，遽行判決，亦有應於審判期日調查之證
據而未予調查之違法。檢察官上訴指摘原判決不當，非無理由，應認原判決有撤銷發
回更審之原因。
據上論結，應依刑事訴訟法第三百九十七條、第四百零一條，判決如主文。
中      華      民      國    九十二    年      四      月      十      日
                              最高法院刑事第九庭
                                  審判長法官  陳  炳  煌
                                        法官  陳  正  庸
                                        法官  韓  金  秀
                                        法官  吳  信  銘
                                        法官  徐  文  亮
      右正本證明與原本無異
                                              書  記  官
中      華      民      國    九十二    年      四      月     十四     日


司法院資訊處製作；財團法人民間司法改革基金會備份。
